臺灣高等法院刑事判決　　　　　　　　95年度上訴字第4430號
上　訴　人
即　被　告　乙○○
選任辯護人　林宇文　律師
上列上訴人因殺人未遂案件，不服臺灣板橋地方法院95年度訴緝
字第19號，中華民國95年10月3日第一審判決（起訴案號：臺灣
板橋地方法院檢察署87年度偵字第20223號），提起上訴，本院
判決如下：
    主  文
原判決撤銷。
乙○○共同傷害人之身體，因而致人於重傷，處有期徒刑伍年。
    事實及理由
一、構成犯罪要件之事實：
    乙○○於民國八十九年間因妨害兵役案件，經臺灣雲林地方
    法院於九十五年三月九日以九十五年度簡字第十七號判處有
    期徒刑二月，於九十五年六月二十六日易科罰金執行完畢。
    其前於八十七年九月十日凌晨二時許，與友人徐若雲、陳怡
    如、姓名年籍不詳綽號「阿炎」、「阿志」及其他不詳等成
    年友人，至臺北縣永和市○○路○段二○九號「歡樂聯盟KT
    V」飲酒唱歌，其中某人與在該處其他包廂之甲○○友人發
    生爭執，迄同日凌晨四時三十二分許（起訴書誤載為同日凌
    晨三時五十分），乙○○與徐若雲、陳怡如、「阿炎」、「
    阿志」等在該KTV門口騎樓處，欲招呼計程車離去之際，與
    在該處之甲○○暨渠友人等復生爭執，乙○○、「阿炎」、
    「阿志」持不明器物，共同基於傷害之犯意聯絡，與甲○○
    暨渠友人數人打架互毆，乙○○與綽號「阿炎」、「阿志」
    等成年人主觀上雖無使人重傷害之故意，惟持不明器物，打
    架鬥毆如傷及人之頭部，客觀上將使人造成重傷之結果，此
    為一般人所認知，乙○○與綽號「阿炎」、「阿志」等人均
    為識慮成熟之成年人，亦應能預見其等傷害行為，將造成他
    人重傷害結果之可能，竟基於普通傷害之共同犯意，分持器
    物將甲○○毆打至昏倒在地，且受有頭部外傷合併嚴重腦挫
    傷、顱內出血等傷害，於術後仍因上開傷害導致頭顱變形、
    右側肢體無力（肌力損失達70%左右）、行走困難、智力較
    差、記憶力不良，前述右肢已致毀敗，而智能則至難治等重
    傷害。
二、認定犯罪事實之積極證據：
  (一)被告乙○○坦承其及「阿炎」、「阿志」三人，於前開時、
    地，與被害人甲○○等一干人發生鬥毆之事實。
  (二)證人江衍裕於原審審理時證稱：我當時在場，對方三人於馬
    路上圍住被害人，拿物品毆打被害人頭部，持續約五分鐘，
    致被害人昏迷、頭部流血等語；證人顏浩然於原審亦稱：我
    看見一群人毆打江衍裕、林則仁，我乃幫忙擋下，有二人持
    長狀物品毆打躺於地面之人，我趕緊衝向前去，只見被害人
    躺於地面，地面流血，且已陷於昏迷等語，證明被告有上開
    傷害之犯行。
  (三)證人謝勇奎於警詢時證稱：對方是持車上拐扙鎖及大榔頭毆
    打我朋友甲○○；證人林則仁證稱：對方分持拐扙鎖及大榔
    頭敲擊甲○○頭部直到倒地等語，證明被告等人中確有人持
    鈍器傷害被害人。
  (四)原審勘驗筆錄（參見原審卷(一)第一一五頁至第一一六頁），
    證明當時有一穿著白色上衣男子自騎樓由右側跑向左側，手
    上持有長形管狀物品等情。
  (五)三軍總醫院附設民眾診療服務處八十七年九月十四日診斷證
    明書、九十五年四月十九日集逵字第0950006113號函、九十
    五年五月二十五日集逵字第0950008498號函，證明被害人受
    有頭部外傷合併嚴重腦挫傷、右側顱骨骨折，右側硬腦膜下
    血腫，導致神智昏迷、瞳孔放大及死亡邊緣，經手術減壓後
    ，解除死亡可能性，於同年九月十六日因右側硬腦膜上延遲
    性出血，再行開顱手術移除血腫，又於同年十月七日、同年
    十月九日因傷口感染接受傷口擴創術，於同年十月二十二日
    因外傷導致之水腦症接受腦室腹腔分注手術，復於同年十一
    月二十三日接受顱骨成形術，於八十八年八月二十四日因水
    腦症復發，接受導水重置手術等情。
  (六)財團法人佛教慈濟綜合醫院九十五年三月二十三日診斷證明
    書，證明被害人迄九十五年三月二十三日尚有頭顱變形、右
    側肢體無力，肌力損失約70%，行走困難，須柺杖輔助，日
    常生活須人扶助，智力較差，記憶力不良等情。
三、被告辯解要旨：
  (一)否認犯罪
  (二)我係先遭被害人揪住頭髮，並受被害人毆打，乃出於正當防
    衛，徒手與被害人雙方發生拉扯，至「阿炎」、「阿志」是
    否持用器物，其則不清楚，故不知被害人如何受傷，嗣被害
    人對其鬆手時，我即倒地。
  (三)被告之辯護人辯護意旨以證人江衍裕、顏浩然之證詞前後不
    一，證明力之價值低落，不宜採為認定被告犯罪事實之證據
    。且被告係受到甲○○等人之攻擊，基於正當防衛才毆打被
    害人，並無傷害之故意等語。
四、爭點整理：
  (一)被告與「阿炎」、「阿志」等人是否有共同傷害被害人之行
    為。
  (二)被告之傷害行為是否係出於正當防衛。
  (三)被告等人當時是否有持榔頭等鈍器毆打被害人。
  (四)被害人之傷勢是否已達重傷之程度。
  (五)被告毆打被害人係基於殺人或傷害致重傷之故意。
五、對於被告辯解本院之判斷：
  (一)被告與「阿炎」、「阿志」等人是否有共同傷害被害人之行
    為：
    被告自承其與「阿炎」、「阿志」等三人，於上揭時、地與
    被害人有肢體衝突乙事，而證人即被害人友人江衍裕於原審
    審理八十八年度訴字第一七○二號乙案時亦結證：我當時在
    場，對方三人於馬路上圍住被害人，拿物品毆打被害人頭部
    ，持續約五分鐘，致被害人昏迷、頭部流血等語（參見該刑
    事卷宗第十四頁反面至第十五頁反面）；另證人即被害人友
    人顏浩然於原審同案中復結稱：我先離開包廂取車，於開車
    門時，聽見有人提及出事，乃衝回現場，見一群人毆打江衍
    裕、林則仁，我乃幫忙擋下，嗣對方離開時，未見被害人，
    而有一人躺於馬路上，尚有二人持長狀物品毆打躺於地面之
    人，且因之發出鏘鏘之聲，我趕緊衝向前去，祗見被害人躺
    於地面，地面流血，且已陷於昏迷等語（參見同上刑事卷第
    十六頁正、反面），足見被告於前揭時地確有與綽號「阿炎
    」、「阿志」之成年男子有共同持器物毆打被害人甲○○之
    事實。
  (二)被告之傷害行為是否係出於正當防衛：
  1.原審於九十五年四月二十一日當庭勘驗本件發生時前開KTV
    監視錄影帶，勘驗結果認被告係於八十七年九月十日凌晨四
    時三十一分二十五秒許步出前述KTV一樓電梯，至騎樓左轉
    ，被害人於三十二分三十二秒許出現於騎樓右側，三十二分
    五十一秒許，被害人持疑似磚塊之方形物品往左側衝出，有
    一穿著藍色衣服男子欲拉被害人，迄三十三分七秒許，被害
    人被拉回，出現於監視器畫面，又三十三分五十六秒許，被
    害人再次出現於監視畫面，另一穿著白色上衣男子拉住渠手
    臂，被害人持上開物品面向馬路，三十四分八秒許，有一穿
    著藍色上衣男子自監視器畫面右側跑向左側，被害人跟隨在
    後，無法看出其手上是否尚持有物品，有一穿著白色上衣男
    子自騎樓由右側跑向左側，手上持有長形管狀物品，有勘驗
    筆錄附卷為憑（參見原審卷(一)第一一五頁至第一一六頁）。
    據此，雖可認定被害人非無挑釁行為，但尚不能依該勘驗結
    果，逕為認定被害人先有傷害被告之行為。
  2.復按對於現在不法之侵害，而出於防衛自己或他人權利之行
    為，不罰，固為刑法第二十三條所明定。然正當防衛之成立
    ，係以客觀上存有現在不法侵害，行為人實行防衛行為為其
    客觀要件，並以行為人主觀上具有防衛意思為其主觀要件，
    且所謂現在不法侵害，係指不法侵害即將發生、業已開始或
    尚在繼續進行中等情況，若侵害已成過去，或預料有侵害而
    侵害尚屬未來，則其加害行為，自不該當於正當防衛。茲揆
    諸上開證人江衍裕、顏浩然之指證，足見被害人於倒地後，
    仍遭被告一方繼續毆打，則對被告一方言之，其此時所實施
    之傷害，已不存在現在之不法侵害，是其犯行自與正當防衛
    有間。又證人陳怡如於原審審理時證稱：雙方發生衝突後，
    被告一方之人往右跑，我未能看清被告有無反抗，且與另一
    友人躲在一旁，並伺機先行離開等語（參見原審卷(二)第七九
    頁）；另證人徐若雲於原審審理時復證述：我於本件發生衝
    突時，與陳怡如躲於騎樓，被告被追至另一側，故被告於另
    側發生之情形，我無法知悉，又我於衝突後，約十分鐘許，
    即離開現場等語（參見原審卷(二)第八三頁、第八四頁），資
    此，足見證人陳怡如、徐若雲均非全程在場，盡睹全情。從
    而，證人徐若雲固於原審中陳稱，我僅見被告徒手被毆，未
    見被告反擊乙節（參見原審卷(二)第八三頁），然此祗可謂其
    之現場一瞥，非能遽為推論被告於被害人不法侵害停止後，
    未有下手實施傷害，承此，猶不能作為被告有正當防衛之有
    利證據，被告辯稱當時只是對被害人出於正當防衛之行為，
    顯無足採。
  (三)被告等人當時是否有持榔頭等鈍器毆打被害人：
  1.被害人於八十七年九月十日本件衝突後，旋經送三軍總醫院
    急診，經查有頭部外傷合併嚴重腦挫傷、右側顱骨骨折，右
    側硬腦膜下血腫，導致神智昏迷、瞳孔放大及死亡邊緣，經
    手術減壓後，解除死亡可能性，於同年九月十六日因右側硬
    腦膜上延遲性出血，再行開顱手術移除血腫，又於同年十月
    七日、同年十月九日因傷口感染接受傷口擴創術，於同年十
    月二十二日因外傷導致之水腦症接受腦室腹腔分注手術，復
    於同年十一月二十三日接受顱骨成形術，於八十八年八月二
    十四日因水腦症復發，接受導水重置手術，有同院附設民眾
    診療服務處八十七年九月十四日診斷證明書、九十五年四月
    十九日集逵字第0950006113號函、九十五年五月二十五日集
    逵字第0950008498號函等在卷可稽。而證人謝勇奎於警詢時
    證稱：對方是持車上拐扙鎖及大榔頭毆打我朋友甲○○（見
    偵查卷第十五頁背面）；證人林則仁證稱：對方分持拐扙鎖
    及大榔頭敲擊甲○○頭部直到倒地等語（見偵查卷第十八頁
    背面），本件案發後雖未經警察人員查獲有大榔頭或拐扙鎖
    扣案，惟經詳核被害人於案發前往醫院急救，因腦部挫傷多
    次手術治療之傷勢情況，顯係被大型之鈍器所傷，並非單純
    以拳頭鬥毆所致，核與證人謝勇奎、林則仁所述被害人係遭
    人持器物毆打之情相符，是被告雖辯稱：其與被害人間僅有
    拉扯云云，惟揆諸被害人前揭傷勢，衡其情狀，顯非僅出於
    相互拉扯以拳頭互毆所致，是以，被告此節所辯，顯難採信
    。
  2.按本件被告行為後，刑法業於九十五年七月一日修正施行，
    新修正刑法第二條第一項規定：「行為後法律有變更者，適
    用行為時之法律。但行為後之法律有利於行為人者，適用最
    有利於行為人之法律。」。同法第二十八條修正為：「二人
    以上共同實行犯罪之行為者，皆為正犯。」而該條修正前係
    規定：「二人以上共同實施犯罪之行為者，皆為正犯」。其
    修正理由係認「實施」一詞，在實務上向來認為涵蓋陰謀、
    預備、著手、實行等概念在內，惟基於近代刑法個人責任原
    則及法治國人權保障之思想，上開實務見解應有所修正，不
    應承認「陰謀共同正犯」及「預備共同正犯」為共同正犯之
    參與類型，然無礙於「共謀共同正犯」之成立。是修正後之
    共同正犯之可罰性要件之範圍業已限縮，乃屬行為可罰性要
    件之變更，自應比較新舊法。本件被告與「阿炎」、「阿志
    」與被害人一方互毆，顯有犯意聯絡，並互有行為分擔，是
    被告共同實行傷害行為，無論依修正前後規定，均構成共同
    正犯，是此部分修正對被告言之，並無有利或不利之區別，
    附此敘明。查被告對於共犯間之實行行為，既係互為利用，
    彼此加功，因之，被告與共犯間侵害刑法所保護被害人之身
    體法益，無分直接或間接之侵害，因渠等彼此間之犯罪行為
    ，對其犯罪結果均具有緊密之關連性，是被告就共犯間行為
    之結果，自可歸責，並應共同負責。本此而論，本件被害人
    所生之傷害，無論是否單為被告之傷害行為所致，被告均不
    能脫免其責任。是以，被告辯稱，其並未以鈍器傷害被害人
    ，被害人所受傷害與其無關云云，自屬推卸之詞，殊屬無據
    。
  (四)被害人之傷勢是否已達重傷之程度：
  1.按上開刑法修正後，刑法第十條第四項原規定：「稱重傷者
    ，謂左列傷害：一、毀敗一目或二目之視能。二、毀敗一耳
    或二耳之聽能。三、毀敗語能、味能或嗅能。四、毀敗一肢
    以上之機能。五、毀敗生殖之機能。六、其他於身體或健康
    有重大不治或難治之傷害。」，現修正為「稱重傷者，謂下
    列傷害：一、毀敗或嚴重減損一目或二目之視能。二、毀敗
    或嚴重減損一耳或二耳之聽能。三、毀敗或嚴重減損語能、
    味能或嗅能。四、毀敗或嚴重減損一肢以上之機能。五、毀
    敗或嚴重減損生殖之機能。六、其他於身體或健康，有重大
    不治或難治之傷害。」，查修正前同項第一款至第五款原係
    有關生理機能重傷之規定，同項第六款則為關於機能以外身
    體與健康重傷之規定，其第一款至第五款均以毀敗為詞，依
    當時實務見解，關於視能、聽能等機能，須完全喪失機能，
    始符合各該款要件，如僅減損或嚴重減損效能而未完全喪失
    機能者，縱有不治或難治情形，亦不能適用同項第六款規定
    ，仍屬普通傷害範圍（參照最高法院二十五年上字第四六八
    ○號、三十年上字第四四五號、四十年台上字第七三號等判
    例），與一般社會觀念有所出入，而機能以外身體或健康倘
    有重大不治或難治情形之傷害，又認係第六款之重傷，兩者
    寬嚴不一，並不合理，且普通傷害與重傷罪之法定刑輕重甚
    為懸殊，故嚴重減損機能仍屬普通傷害，實嫌寬縱，不論就
    刑法對人體之保護機能而言，抑依法律之平衡合理之精神而
    論，均宜嚴重減損生理機能納入重傷定義，故於同項第一款
    至第五款增列「嚴重減損」，以期公允。而此項修正，業涉
    及犯罪行為可罰性要件之變更，乃罪刑實質內容之變異，是
    有適用同法新修正第二條第一項比較新舊法之餘地（參見呂
    潮澤，刑法修正前後新舊法之比較適用，司法週刊第一二八
    七期，司法別冊第十頁新舊法比較適用之分項對照表），合
    先敘明。
  2.查本件被害人迄九十五年三月二十三日尚有頭顱變形、右側
    肢體無力，肌力損失約70%，行走困難，須柺杖輔助，日常
    生活須人扶助，智力較差，記憶力不良，此節亦有財團法人
    佛教慈濟綜合醫院九十五年三月二十三日診斷證明書附卷可
    證。又查被害人自受傷迄今，經八年間診治，尚有前述右肢
    及智力之嚴重損害，足見已無法回復。查頭部乃人體極為脆
    弱，且屬人體之最重要器官，如遭受重大毆擊，將造成肢體
    無力、意識障礙或其他於身體或健康有重大影響；另肢體喪
    失70 %之肌力，已至難以自由行走及保持身體重心平衡之地
    步。被告現罹有前述病徵，依刑法第十條第四項修正前實務
    通說見解或修正後法條規定，分屬同項第四款之毀敗一肢機
    能、第六款智能損害難治等重傷害，堪以認定。
  (五)被告毆打被害人係基於殺人或傷害致重傷之故意：
  1.按犯罪致發生一定之結果，而有加重其刑之規定者，如行為
    人不能預見其發生時，不適用之，刑法第十七條定有明文。
    是加重結果犯，係以行為人對於加重結果之發生，在客觀上
    能預見而不預見者為要件，而使行為人對於有故意之行為，
    而發生無故意之加重結果者，使之對加重結果，負刑事責任
    。易言之，行為人僅對於基本行為之輕罪有認識，對加重結
    果無認識，惟對於加重結果，在客觀情形一般人能預見者為
    要件。查本件衝突地點乃在騎樓外馬路，而被害人係遭被告
    、「阿炎」、「阿志」三人持鈍器毆打，且被害人受攻擊後
    ，顱骨骨折，右側腦膜下血腫，導致神智昏迷倒地，經急救
    及多次手術而造成身體健康難治之重傷害，已詳如前述，復
    如證人江衍裕、顏浩然所證（參見原審八十八年度訴字第一
    七○二號刑事卷第十五頁反面、第十六頁反面）。茲被告一
    方計三名均係識慮成熟之成年人施力攻擊被害人頭部、腿部
    ，則被告對於客觀上一般人認知將造成被害人前揭重傷害之
    結果，應有預見之可能，乃至為灼然。故被害人所受重傷害
    結果，實為被告之傷害行為所致，是被告之傷害行為與被害
    人之重傷害間，具有相當因果關係，至堪認定。
  2.起訴書雖認被告係基於殺人之主觀犯意，而攻擊被害人乙節
    ，所為係殺人未遂行為。惟按殺人與傷害之別，應以加害人
    有無殺意為斷，本件被告與被害人素不相識，並無深仇大怨
    ，因爭風吃醋細故，引發暴力衝突，被害人雖頭部肢體受有
    傷害，惟衝突時間短暫，見被害人倒地後即四散逃逸，尚難
    認被告於案發時有致被害人死亡之動機或故意，尚難以殺人
    未遂罪刑相繩，所為應僅普通傷害致重傷害之行為。
六、論罪科刑之法律：
    核被告所為，係犯刑法第二百七十七條第二項後段傷害人之
    身體因而致人重傷罪。起訴書認係涉犯同法第二百七十一條
    第二項、第一項殺人未遂罪，於法要有不洽，惟此與其應論
    之傷害致重傷罪間，社會基本事實並無不同，本院自得逕予
    變更起訴法條。被告與「阿炎」、「阿志」間就本件犯行，
    顯有犯意聯絡，且互有行為分擔，依新修正同法第二條第一
    項前段規定，應適用被告行為時同法第二十八條規定，論以
    共同正犯。
七、撤銷原判決之理由：
  (一)原審對被告予以論罪科刑，固非無見，惟查：本件事實欄認
    定被告與綽號「阿炎」、「阿志」者與被害人甲○○係徒手
    互毆，惟理由欄內所引用證人江衍裕、顏浩然、林則仁之證
    言，謂被告等人有採長形器物毆打被害人之行為，事實與理
    由矛盾，已有未合。又本案被告與綽號「阿炎」、「阿志」
    之不詳姓名之成年男子就被害人所受傷勢情形，應有持不明
    器物傷害被害人之行為，原審判決認被告僅是徒手鬥毆，尚
    有未洽。
  (二)被告上訴否認有何傷害之犯行，辯稱係基於正當防衛等語，
    雖無可採，惟原判決既有上開可議而無可維持，自應由本院
    予以撤銷改判。
八、量刑審酌之理由：
    審酌被告犯行造成被害人受有前述重傷害，於歷經多次開刀
    治療，迄今未能痊癒，業屬中度肢障（有殘障手冊在卷足憑
    ），且有抽筋、癲癇、失憶、智商減退、無法正常言語等病
    徵，無法獨立生活，須人照護，復如上述外，且經代行告訴
    人敘明在卷，足見被告一方下手之重，惡行非輕，另盱衡被
    告智識程度、素行、犯罪後態度、迄未與被害人達成和解，
    及本件爭端被害人確有挑釁行止等一切情狀，量處有期徒刑
    五年。
九、適用法律：
  (一)程序法方面：刑事訴訟法第三百六十九條第一項前段、第三
    百六十八條、第三百六十四條、第二百九十九條第一項前段
    。
  (二)實體法方面：刑法第二百七十七條第二項後段、第二條第一
    項前段、修正前第二十八條。
本案經檢察官吳慧蘭到庭執行職務。
中　　華　　民　　國　　96　　年　　1 　　月　　30　　日
　　　　　　　　　刑事第五庭    審判長法　官    吳    敦
　　　　　　　　　　　　　　　　　    法　官    張 傳 栗
　　　　　　　 　 　　　　　　　　　　法　官    吳 啟 民
以上正本證明與原本無異。
如不服本判決，應於收受送達後十日內向本院提出上訴書狀，其
未敘述上訴之理由者並得於提起上訴後十日內向本院補提理由書
（均須按他造當事人之人數附繕本）。
                                      書記官    江 采 廷
中　　華　　民　　國　　96　　年　　1 　　月　　31　　日
附錄：本案論罪科刑法條全文
刑法第277 條
傷害人之身體或健康者，處三年以下有期徒刑、拘役或一千元以
下罰金。
犯前項之罪因而致人於死者，處無期徒刑或七年以上有期徒刑；
致重傷者，處三年以上十年以下有期徒刑。
